臺灣嘉義地方法院刑事判決　　　　　　　 94年度訴字第453號
公　訴　人　臺灣嘉義地方法院檢察署檢察官
被　　　告　丙○○
指定辯護人　楊勝夫律師
上列被告因強盜案件，經檢察官提起公訴（九十四年度偵字第四
五三四號、九十四年度偵字第四五八六號），本院判決如下：
    主  文
丙○○意圖為自己不法之所有，而搶奪他人之動產，累犯，處有
期徒刑壹年。
    事  實
一、丙○○前於民國九十一年間因違反毒品危害防制條例案件，
    經本院判處有期徒刑四月，如易科罰金，以三百元折算一日
    確定，甫於九十三年五月八日縮刑期滿執行完畢，詎仍不知
    悔改，因缺錢花用，見其祖父丁○○因中風時常躺臥房間內
    床上且行動較為遲緩，竟意圖為自己不法之所有，於九十四
    年七月十六日十八時二十分許，在嘉義縣東石鄉圍潭村六鄰
    十七號住處其祖父丁○○之房間內內，伺機欲偷拔其祖父丁○○配戴左手無名指上之金戒指乙枚（重約五錢；價值約新
    臺幣〔下同〕五千元），然於著手偷拔之際，為丁○○所發
    覺，丙○○遂轉而向丁○○要求交付該枚金戒指，然為丁○○所拒絕，丙○○即趁丁○○不及防備之際，徒手將該枚金
    戒指自丁○○之左手無名指上拔下，旋即逃離現場，得手後
    即將該枚金戒指帶往嘉義縣朴子市某處變賣供己花用。嗣經
    丁○○報警查辦，於同年八月四日十二時三十分許，在其住
    處為警拘提到案，而查獲上情。
二、案經嘉義縣警察局朴子分局報請臺灣嘉義地方法院檢察署檢
    察官偵查起訴。
    理  由
一、按被告以外之人於審判外之陳述，雖不符刑事訴訟法第一百
    五十九條之一至一百五十九條之四之規定，而經當事人於審
    判程序同意作為證據，法院審酌該言詞陳述或書面陳述作成
    時之情況，認為適當者，亦得為證據。當事人、代理人或辯
    護人於法院調查證據時，知有第一百五十九條第一項不得為
　　證據之情形，而未於言詞辯論終結前聲明異議者，視為有前
　  項之同意，刑事訴訟法第一百五十九條之五定有明文。本件
    被告丙○○對於證人乙○○、丁○○在警詢所陳述之筆錄及
    被害報告單二紙，均已明示同意作為證據（見本院卷第34頁
    ），辯護人亦未於言詞辯論終結前對於上開證據聲明異議，
    且本院審酌證人乙○○、丁○○在警詢時，均經員警以問答
    方式由證人乙○○、丁○○於精神狀態良好之情形下親自回
    答員警詢問，並於筆錄製作完成後簽名確認等情，業據證人
    即製作證人乙○○、丁○○警詢筆錄之員警甲○○及戊○○
    於本院審理時結證明確，是上開證人警詢時以言詞陳述所製
    作前開筆錄之情況自屬適當，揆諸上開規定，證人乙○○、
    丁○○在警詢所陳述之筆錄及被害報告單二紙，均具有證據
    能力，合先敘明。
二、訊據被告丙○○固坦承有於上開時、地取走被害人丁○○金
    戒指之事實，然矢口否認有何搶奪犯行，辯稱：伊係趁被害
    人丁○○睡覺時偷拔被害人丁○○之金戒指，並非搶奪云云
    。惟查：
  （一）被告因缺錢花用，見被害人丁○○因中風時常躺臥房間
        內床上且行動較為遲緩，竟意圖為自己不法之所有，於
        九十四年七月十六日十八時二十分許，在嘉義縣東石鄉
        圍潭村六鄰十七號住處被害人丁○○之房間內內，伺機
        欲偷拔被害人丁○○配戴左手無名指上之金戒指乙枚（
        重約五錢；價值約五千元），然於著手偷拔之際，為被
        害人丁○○所發覺，被告遂轉而向被害人丁○○要求交
        付該枚金戒指，然為被害人丁○○所拒絕，被告即趁被
        害人丁○○不及防備之際，徒手將該枚金戒指自被害人
        丁○○之左手無名指上拔下，旋即逃離現場等情，業據
        被告迭於九十四年八月四日警詢時、檢察官九十四年八
        月四日、同年八月八日及同年八月十五日偵訊時、本院
        於九十四年八月八日訊問時、九十四年八月十九日訊問
        時及同年九月八日行準備程序時均坦承不諱（見臺灣嘉
        義地方法院檢察署九十四年度偵字第四五三四號偵查卷
        第12頁、第19頁；臺灣嘉義地方法院檢察署九十四年度
        偵字第四五八六號第18頁；本院九十四年度聲羈字第一
        二二號刑事卷第14頁；本院卷第13頁至第15頁、第127
        頁至第128頁九十四年八月四日被告警詢筆錄錄音帶譯
        文），核與證人即被害人丁○○及證人乙○○於警詢時
        之證述情節大致相符，復有被害報告單乙紙附卷可稽，
        是此部份事實，至為明灼，堪以認定。
  （二）按強盜罪之構成，以其實施之強暴、脅迫，已達於使人
        不能抗拒之程度為必要，倘其取物所實施之強暴、脅迫
        手段，尚未使人達於不能抗拒之程度，僅能依其情形論
        以搶奪或恐嚇取財罪名，尚難以強盜論擬，最高法院八
        十二年度臺上字第一一一號刑事判決可資參照。次按刑
        法上所謂之搶奪，係指乘人不及抗拒或防備而為奪取者
        ，此觀最高法院二十年非字第一七三號、三十二年上字
        第二一八一號著有判例闡釋甚明。查本件證人丁○○固
        於九十四年七月十六日警詢時證稱：被告係以手壓住其
        胸部然後強行將其戴在左手無名指上的金戒指搶走等語
        ；然又證稱：伊係因有病在身（中風）無法反抗（見嘉
        義縣警察局朴子分局嘉朴警三字第0940083292號警卷第
        6 頁）等詞，參以證人丁○○於本院審理對於案發當時
        情形均證稱伊已記憶不清（見本院卷第61頁）等語，則
        被告是否係以壓制證人丁○○胸部方式至使證人丁○○
        不能抗拒而強取證人丁○○左手無名指上之金戒指已非
        無疑。次參諸證人即製作被害人丁○○警詢筆錄之員警
        甲○○於本院審理時結證稱：「（問：筆錄記載被告壓
        住丁○○胸部，被害人當時有無說情形為何？）被害人
        說他坐在椅子或是床上聽收音機，類似被告壓著坐著的
        被害人之胸部，被告再用手拿被害人左手所戴的戒指。
        （問：有無提到被告是用哪一手拿戒指？或是抓住被害
        人手之類？）沒有。只是說當時用手壓住他胸部的位置
        ，如何取走他就沒有說得很清楚，只有說取走他左手戒
        指。」（見本院卷第 101頁）等詞，足見被害人丁○○
        於警詢時並未明確向員警表示其遭被告施以物理力壓制
        胸部而有不能抗拒之情事，始遭被告強取其金戒指。再
        徵諸被告於本院九十四年八月十九日訊問時供稱：伊原
        要偷拔被害人丁○○之金戒指，然遭被害人丁○○發覺
        ，伊便向被害人說要借該只金戒指，被害人丁○○說不
        要，伊便伸手拔被害人手上之金戒指（見本院卷第13頁
        至第15頁）等語，尚與上開被害人警詢時證述之情詞及
        真意互核相符，堪認被告應係於向被害人丁○○索討金
        戒指不成後，趁被害人不備之際而強拔其金戒指後逃逸
        無訛。而本件被告既係在被害人監視管領下，仍乘其不
        及抗拒及防備而破壞被害人對其所有上開財物原有之支
        配關係，復建立自己就上開財物之支配關係，並立即逃
        逸無蹤，其顯係趁他人不備，實施不法腕力而掠取財物
        ，參諸上開說明，其行為自屬搶奪而非屬強盜無疑。
  （三）對於被告辯解及對被告有利證據不採之理由：
      １、證人丁○○固於本院九十四年十月二十一日審理時證
          稱：伊戴在手上的金戒指是睡覺起來就發現不見，伊
          便叫證人乙○○幫忙找，找不到便想說一定是被告拿
          走的云云，證人丁○○上開證述情詞顯與其警詢時所
          證述其遭被告強取金戒指之情節迥異，究以何次證述
          為真，自有究明之必要。觀諸證人丁○○於本院九十
          四年十月二十一日審理時對於檢察官、辯護人及本院
          法官關於本件案情之詰問及訊問多次表達伊因中風而
          有對於案情記憶不清之情形，再衡酌該次審判期日業
          與案發時間相距三月之久及證人丁○○確有中風之身
          體狀況，足認證人丁○○於本院審理時就案發情形之
          記憶顯然應不如案發當日製作警詢筆錄時之記憶清晰
          ；再參以證人甲○○及乙○○於本院審理時均結證稱
          ：證人丁○○於案發當日均曾向渠等親口表示其金戒
          指係遭被告強行取走等語，足見證人丁○○於案發當
          日對於案情之陳述確均與其警詢筆錄所記載一致，前
          後對照以觀，自以證人丁○○於案發當日二十時五十
          分許所製作之警詢筆錄內容較堪採信，而證人丁○○
          於本院九十四年十月二十一日審理時有利被告之證詞
          ，即不足據為有利於被告之認定。
      ２、被告固於本院九十四年十一月八日審理時改口翻稱：
          伊係趁被害人丁○○睡覺時偷拔被害人丁○○之金戒
          指，並非搶奪云云，然被告前於九十四年八月四日警
          詢時、檢察官九十四年八月四日、同年八月八日及同
          年八月十五日偵訊時、本院九十四年八月八日訊問時
          、九十四年八月十九日訊問時及同年九月八日行準備
          程序時均對於上開強取被害人丁○○金戒指之行為供
          承不諱，業如前述，是其上開翻異之詞，已顯可疑；
          參以證人丁○○於九十四年十月二十一日審理時亦改
          口證稱其金戒指係睡覺時遺失云云，被告顯係於該次
          審判期日聽聞證人丁○○所為上開對伊有利之證詞，
          始一改先前坦承該次係以強取手段之態度而為上開所
          謂「偷拔」避重就輕之詞，而證人丁○○於九十四年
          十月二十一日本院所為上開有利於被告之證詞，並不
          足採憑，業如上述，是被告上開供述顯係卸責之詞，
          要不足採。
  （四）綜上所述，本件事證明確，被告所辯不足採信，上開犯
        行至堪認定，應依法論科。
二、核被告丙○○所為，係犯刑法第三百二十五條第一項之搶奪
    罪。公訴意旨認被告就奪取被害人丁○○上開金戒指之犯行
    係犯同法第三百二十八條第一項之強盜罪，固非無見，惟按
    強盜罪之構成，以其實施之強暴、脅迫，已達於使人不能抗
    拒之程度為必要，而本件被告自始即否認有何強盜犯行，並
    審酌被告於本院訊問時之供述及被害人丁○○警詢時證述情
    節，仍難認為已達到至使被害人不能抗拒之程度，業如上述
    ，因而被告上開犯行自與強盜罪之構成要件有間，是公訴意
    旨認被告上開所為係犯刑法第三百二十八條之強盜罪，容有
    誤會，惟因起訴之基本社會事實同一，爰變更起訴法條，併
    此敘明。又被告前於九十一年間因違反毒品危害防制條例案
    件，經本院判處有期徒刑四月，如易科罰金，以三百元折算
    一日確定，甫於九十三年五月八日縮刑期滿執行完畢等情，
    有臺灣嘉義地方法院檢察署刑案資料查註紀錄表、臺灣高等
    法院被告前案紀錄表各乙份在卷可按，其受有期徒刑之執行
    完畢，五年以內再犯本件有期徒刑以上之罪，為累犯，應依
    刑法第四十七規定，加重其刑。爰審酌被告國中肄業之智識
    程度、前有違反毒品危害防制條例前科之素行，年輕體壯，
    不思進取，僅因缺錢花用，竟趁中風祖父獨自一人在家而下
    手行搶之犯罪動機及手段，搶得財物之價值，以及事後猶避
    重就輕矢口否認犯行，難見其悔意之態度等一切情狀，量處
    如主文所示之刑，以資懲儆。
三、公訴意旨另以：被告丙○○於九十四年八月七日十七時二十
    分許，在嘉義縣東石鄉圍潭村六鄰十七號住處內，以徒手壓
    制被害人丁○○之方式，致被害人丁○○不能抗拒，任由被
    告強取其所有現金二千元。因認此部份被告所為涉犯刑法第
    三百二十八條第一項之強盜罪嫌云云。惟按犯罪事實應依證
    據認定之，無證據不得認定犯罪事實；不能證明被告犯罪者
    ，應諭知無罪之判決，刑事訴訟法第一百五十四條第二項、
    第三百零一條第一項分別定有明文。次按認定不利於被告之
    事實，須依積極證據，苟積極證據不足為不利於被告事實之
    認定時，即應為有利於被告之認定，更不必有何有利之證據
    ；認定犯罪事實所憑之證據，雖不以直接證據為限，間接證
    據亦包括在內，然而無論直接或間接證據，其為訴訟上之證
    明，須於通常一般之人均不致有所懷疑，而得確信為真實之
    程度者，始得據為有罪之認定，倘其證明尚未達於此一程度
    ，而有合理性懷疑存在時，即不得遽為被告犯罪之認定，最
    高法院三十年上字第八一六號、七十六年臺上字第四九八六
    號判例意旨可資參照。本件公訴人認被告涉犯上揭部分罪嫌
    ，無非係以被告之供述、被害人丁○○之指訴、被害報告單
    及照片四張為其論據。惟訊據被告堅決否認有此部分犯行。
    經查，被告九十四年八月八日之警詢筆錄固記載：「（問：
    警方受理丁○○報案稱其於住宅處遭其孫子丙○○搶奪財物
    案，是你於何時？何地所犯案？）是的。是我於九十四年八
    月七日下午十七時二十分許在東石鄉圍潭村十七號住宅處搶
    奪我祖父丁○○之現金財物。（問：妳如何下手行搶？搶得
    財物多少？）於上記時地我因缺錢花用，返回住處進入我祖
    父丁○○房內向其要錢，其說沒錢，當時其坐在床沿聽收音
    機，我即乘其不備之際強行將其推倒於床上，伸手至其右邊
    睡褲口袋內之新臺幣二千元搶走。得逞後我即往朴子方向逃
    逸。」（見嘉義縣警察局朴子分局嘉朴警三字第0940083347
    號警卷第 5頁）云云，然經本院勘驗該次被告警詢錄音帶，
    被告係供稱：「（問：警方受理丁○○報案稱其於住宅遭其
    孫丙○○搶奪財物，就是你嘛，你在何時、何地做的？）我
    於九十四年八月七日下午五時二十分在東石鄉圍潭村十七號
    住宅處，我並不是故意要搶的，我只是在他換褲子的時候把
    他的錢拿起來而已。（問：你跟他拿什麼東西？你搶他什麼
    東西？）二千元。（問：現金財物？）嗯。（問：你如何下
    手搶奪？）沒有，就是我爺爺在換褲子的時候，跟他拿起來
    的，進入他的房間拿的。（問：你阿公那時在房間裡？）對
    。（問：你阿公說你有推他，把他推倒在床上？）我沒有把
    他推倒，我不敢，他這麼老了，我不敢將他推倒。可能是‧
    ‧‧我要拿錢時‧‧‧，因為他褲子換起來我要跟他拿錢，
    所以他摔倒這樣。（問：總共搶多少？）二千元。（問：二
    千元喔？）嗯。（之後你有去哪裡？往朴子方向跑走？）嗯
    。」（見本院卷第 130頁被告警詢錄音帶譯文）等詞，足見
    被告該次警詢筆錄之記載顯與被告當時之供述顯然不符，而
    該警詢筆錄依刑事訴訟法第一百條之一第二項之規定，自不
    得作為證據，且足認被告自始即無供承該次係以搶奪或強盜
    手段取得被害人丁○○現金二千元之意，故自難執其供述而
    為不利於被告之認定。又證人丁○○於九十四年八月七日之
    警詢筆錄固亦記載，證人丁○○於該次警詢時證稱：被告該
    次係進入其房間內向其要錢，經其拒絕，被告二話不說即把
    伊推倒於床沿，控制其行動後，將其放在睡褲右邊口袋內之
    二千元取走云云（見嘉義縣警察局朴子分局嘉朴警三字第09
    40083347號警卷第 9頁）云云，然證人丁○○於本院審理時
    改口證稱：伊二千元係放在睡褲口袋裡，要換起來起時，忘
    記拿起來，要再拿的時候就不見了，應該是被告拿走（見本
    院卷第61頁、第68頁）等語，其前後所述並不相符；參以證
    人乙○○於本院審理時結證稱：「（問：九十四年八月七日
    你為何又去報案？）我父親錢放在他的口袋，被被告搶走，
    但隔天我父親說這樣不對，那是我父親的褲子要拿去洗，被
    告看到裡面有錢就拿走。」（見本院卷第 110頁）等語，足
    見證人丁○○於製作該次警詢之翌日，已向證人乙○○改口
    而為與其於審判期日結證情詞相同之陳述，是證人丁○○之
    警詢筆錄，亦難採憑，而遽為不利於被告之認定。至卷附之
    被害報告單及照片四張，亦均難證明被告係以何種手段取得
    被害人現金二千元之事實。是公訴人此部份所為之證明仍未
    達於通常一般之人不致有所懷疑，而確信其為真實之程度，
    即有合理懷疑存在，揆諸前開說明，即不得據為不利被告之
    認定。而公訴人就此部分又未提出其他適合於證明被告犯罪
    事實之積極證據，並說明其證據方法與待證事實之關係，說
    服本院以形成被告此部分有罪之心證，而被告又辯稱無此強
    盜犯行等語，基於無罪推定之原則，被告此部份強盜罪犯嫌
    尚屬不能證明，惟公訴人認此部分與前開論罪部分，屬連續
    犯裁判上一罪之關係，爰不另為無罪之諭知。至被告此部份
    是否另涉有親屬間竊盜罪嫌，因公訴人就此並未加以起訴，
    且此基本事實與上開公訴意旨所指強盜之基本事實並不相同
    ，而非本院審判之範圍，本院自無從變更起訴法條，而應由
    檢察官另行偵查處理，附此敘明。
據上論斷，應依刑事訴訟法第二百九十九條第一項前段、第三百
條，刑法第第三百二十五條第一項、第四十七條，判決如主文。
本案經檢察官吳咨泓到庭執行職務。
中　　華　　民　　國　　94　　年　　11　　月　　22　　日
                  刑事第四庭 審判長  法　官　林世芬
                                     法  官  鄭雅文
                                     法  官  曾宏揚
上列正本證明與原本無異。
如不服本判決，應於判決送達後10日內向本院提出上訴狀（應附
繕本）。告訴人或被害人如對於本判決不服者，應具備理由請求
檢察官上訴，其上訴期間之計算係以檢察官收受判決正本之日期
為準。
中　　華　　民　　國　　94　　年　　11　　月　　22　　日
                                     書記官  陳慶昀
附錄論罪科刑法條全文：
中華民國刑法第325條第1項
(普通搶奪罪)
意圖為自己或第三人不法之所有，而搶奪他人之動產者，處6月
以上5年以下有期徒刑。
